臺灣士林地方法院刑事判決
                                    108年度金訴字第151號
公  訴  人  臺灣士林地方檢察署檢察官
被      告  陳韋霖


選任辯護人  林佩儀律師
上列被告因違反期貨交易法案件，經檢察官提起公訴（108年度
偵字第2112號），被告於準備程序中為有罪之陳述，經本院合議
庭裁定以簡式審判程序審理，判決如下：
    主  文
丑○○未經許可，擅自經營期貨經理事業、期貨顧問事業，處有期
徒刑參月。
未扣案之犯罪所得新臺幣貳拾捌萬元沒收，於全部或一部不能或
不宜執行沒收時，追徵其價額。 
    事  實
一、丑○○明知對於期貨交易有關事業提供研究分析意見或建議、
    發行有關交易之出版品、舉辦有關期貨交易講習，係屬期貨
    顧問事業，而向非特定人募集資金或接受特定人之委任，對
    委任人之委託資產從事有關期貨交易之交易或投資分析、判
    斷，並基於該分析、判斷，為委任人執行交易或投資之業務
    ，係屬期貨經理事業（俗稱「代客操作」），且經營期貨顧
    問事業、期貨經理事業，依法須由具備特定條件之期貨顧問
    事業或期貨經理事業向金融監督管理委員會（下稱金管會）
    申請核准，經金管會許可後始得營業，竟基於非法經營期貨
    顧問、期貨經理業務之單一集合犯意，在未經金管會核准之
    情形下，自民國105年間某日某時起，透過網站張貼有關選
    擇權教學之影片、文宣，向不特定多數人推銷「比例式價差
    」、「選擇權雙賣」等課程，以提供教學影片或在址設臺北
    市○○區○○○路0段00號5樓凱基證券貴賓室授課，並以課後會
    繼續在群組中帶領作為號召，創立付費學員專屬通訊軟體群
    組，由丑○○在群組中提供付費學員有關臺指選擇權等標的之
    具體分析意見與推介建議，以此方式招攬如附表1所示之人
    先後於如附表1所示時間，各以交付現金、刷卡或轉帳至如
    附件1所示指定帳戶之方式，給付如附表1所示學費（投資人
    、支付日期、金額、方式均詳如附表1所示），並利用上開
    吸收學員之機會，對外招攬如附表2所示投資人及其他不特
    定人先後於如附表2所示時間，給付如附表2所示金額，全權
    委託丑○○代操期貨買賣，由丑○○反覆以如附件2所示證券帳
    戶為如附表2所示投資人下單從事期貨投資，並以一己之分
    析、投資判斷，決定期貨買賣標的、時間、數量及金額，而
    非法經營期貨顧問、期貨全權委託投資之業務，並因而獲得
    如附表3所示犯罪所得（投資人、支付日期、投資金額、方
    式、代操期間、地點、投資標的、分潤金額、代操佣金均詳
    如附表2、3所示）。嗣於107年2月6日，因選擇權市場發生
    重大波動，導致相關代操帳戶產生鉅額損失，上開會員不堪
    受損而陸續提出檢舉、告訴，始循線查悉上情。
二、案經午○○、壬○○、丁○○、庚○○、卯○○、辰○○、子○○、甲○○、
    癸○○、林加芸、己○○、寅○○、申○○、酉○○、戊○○、乙○○、辛
    ○○、戌○○、巳○○訴由法務部調查局臺北市調查處移送臺灣士
    林地方檢察署檢察官偵查起訴。
    理  由
一、被告丑○○所犯係死刑、無期徒刑或最輕本刑為3年以上有期
    徒刑以外之罪，亦非高等法院管轄之第一審案件，其於準備
    程序進行中，先就被訴事實為有罪之陳述，經本院告知簡式
    審判程序之旨，並聽取檢察官、被告及辯護人之意見後，經
    合議庭裁定由受命法官獨任進行簡式審判程序，是依刑事訴
    訟法第273條之2規定，本件之證據調查，不受同法第159 條
    第1項、第161條之2、第161條之3、第163條之1及第164 條
    至第170條規定之限制，合先敘明。
二、上揭犯罪事實，業據被告於本院審理中坦白承認（見臺灣士
    林地方檢察署107年度他字第2125號偵查卷宗【下稱士他卷
    】第15至17頁、第21至23頁、臺灣士林地方檢察署108年度
    偵字第2112號偵查卷宗2【下稱偵卷2】第14至19頁、第259
    至267頁本院審查卷第118頁、本院卷1第104頁、第236頁、
    本院卷2第80頁、第278頁、第287頁），核與證人即告訴人
    午○○、壬○○、丁○○、庚○○、卯○○、辰○○、甲○○、癸○○、己○○
    、寅○○、申○○、酉○○、戊○○、乙○○、辛○○、戌○○、巳○○、被
    害人丙○○先後於調查局詢問或偵查中指述：被告非法經營期
    貨顧問、期貨經理事業之情節大致相符（卷存頁碼詳見附表
    1、2‧證據及卷存頁碼欄所載），並有被告提供之通訊軟體
    對話紀錄、股東名冊、代操交易說明、分潤紀錄（見臺灣臺
    北地方檢察署107年度他字第4224號偵查卷宗【下稱北他卷1
    】第13至60頁）、被告架設之招募學員網頁資料、通訊軟體
    對話紀錄（見臺灣士林地方檢察署107度他字第5366號偵查
    卷宗【下稱北他卷2】第47至225頁）、各該告訴人或被害人
    提供之轉帳證明、通訊軟體對話紀錄（見北他卷2第243至24
    7頁、第271至369頁、臺灣士林地方檢察署108年度偵字第21
    12號偵查卷宗1【下稱偵卷1】第49至66頁、第79頁、第91至
    92頁、第125至129頁、第131頁、第163至169頁、第207、20
    9頁、本院卷1第199頁）、附件1所示帳戶之交易明細（見臺
    灣士林地方檢察署107年度他字第2125號偵查卷宗【下稱士
    他卷】第37至68頁、第69至161頁、第163至171頁）等件存
    卷可考，足徵被告上開任意性自白與事實相符，堪以採信。
    綜上所述，本件事證明確，被告犯行洵堪認定，應依法論科
    。
三、論罪科刑部分：
（一）按期貨交易法第112條於105年11月9日修正公布，並自同
      年月11日起生效施行，該次修正參考證券交易法第171條
      第1項規定，並配合刑法之修正，增訂第1項至第4項提高
      期貨內線交易、操縱及詐欺之刑責，並訂定加重、減免刑
      罰等相關規定，且配合第1項至第4項之增訂，刪除原條文
      第7款，並將本案所適用之條文酌作文字修正，由第112條
      第5款移列至同條第5項第5款，此部分修正實質上既無法
      律效果及行為可罰性範圍之變更，自不生新舊法比較之問
      題，應逕行適用裁判時之法律即修正後期貨交易法112條
      第5項第5款之規定論處。
（二）按經營期貨顧問事業、期貨經理事業，須經主管機關之許
      可並發給許可證照，始得營業；而所謂期貨顧問事業，係
      指為獲取報酬，發行有關期貨交易之出版品、舉辦有關期
      貨交易之講習，對期貨交易有關事項提供研究分析意見或
      建議者；所謂期貨經理事業，係指接受特定人委託代特定
      人全權操作期貨交易，或得向非特定人募集資金，從事期
      貨交易而言。查被告於如事實欄一所示時地，未經主管機
      關許可，推薦、分析各類期貨在特定時點是否適宜買賣及
      買賣價位之即時資訊，並接受特定人委託代為執行操作期
      貨交易，自屬非法經營期貨顧問事業、期貨經理事業之行
      為無訛。核被告所為，係違反期貨交易法第82條第1項規
      定，而犯同法第112條第5項第5款之非法經營期貨經理事
      業、期貨顧問事業罪。又期貨交易法第112條第5項第5款
      將未經許可擅自經營期貨信託事業、期貨經理事業、期貨
      顧問事業、其他期貨服務事業等四種類型之違法經營期貨
      服務事業行為，均併列於同一法條之罪名內，而其所保護
      之法益，為社會經濟活動之管理與秩序。故不論行為人未
      經許可擅自經營其中一種或二種以上期貨服務事業者，其
      結果僅侵害一社會法益，而觸犯同一罪名，不能論以想像
      競合犯。另被告上開非法經營期貨顧問事業、期貨經理事
      業之營業性行為，係本於同一犯罪計畫而於密集期間以相
      同之方式持續進行，未曾間斷，此非法經營期貨顧問事業
      、期貨經理事業之犯行，具有反覆、延續實行之特徵，在
      未經刑罰權之訴追行使手段（諸如經犯罪偵查機關查獲）
      ，或有何積極事證（例如先後行為之時間差距甚遠、期間
      曾在監在押等）顯示行為人上開反覆實行之犯意有所中斷
      ，在行為概念上，縱有多次非法經營期貨經理事業、期貨
      顧問事業之舉措，仍應評價認係包括一罪之集合犯。至公
      訴意旨雖未敘及如附表1編號8所示部分，然此部分事實與
      業經起訴之部分，既有集合犯之實質上一罪之關係，為起
      訴效力所及，本院自應併予審究，附此敘明。
（三）按刑法第62條前段規定之自首，係以對於未發覺之犯罪，
      在有偵查犯罪職權之公務員知悉犯罪事實及犯人之前，向
      職司犯罪偵查之公務員坦承犯行，並接受法院之裁判而言
      。苟職司犯罪偵查之公務員已知悉犯罪事實及犯罪嫌疑人
      後，犯罪嫌疑人始向之坦承犯行者，為自白，而非自首；
      又所謂發覺，乃指有偵查犯罪權限之機關或人員已知犯罪
      事實及已知犯罪人為何人而言，就犯罪事實之發覺，祇須
      已知該犯罪事實之梗概為已足，不以確知該犯罪事實之全
      部犯罪型態、詳細情節或真實內容為必要，而就所知之人
      亦僅須知其有犯罪嫌疑即為犯罪業已發覺，不以確定其人
      為該犯罪之真兇無訛為必要；又裁判上及實質上一罪，其
      一部分犯罪既已因案被發覺，雖在檢察官訊問或司法警察
      官詢問中，被告有陳述其未經發覺之部分犯罪行為，並不
      符合刑法第62條之規定，不應認有自首之效力。經查，本
      案之偵查作為肇始於被害人丙○○於107年1月21日向法務部
      調查局臺北市調查處提出檢舉，並於同年2月21日製作筆
      錄，此有證人丙○○107年2月21日調查筆錄1份在卷可參（
      見偵卷1第43至48頁），而被告迄至107年4月11日，始具
      狀向臺灣臺北地方檢察署表明自首之意，此有卷附蓋有上
      開收文日期章戳之刑事自首狀1份在卷為憑；而被告既係
      於所涉犯非法經營期貨經理事業罪嫌經發覺後，始向司法
      機關自白非法經營期貨經理事業、期貨顧問事業犯行，僅
      屬有利犯罪偵查之配合查緝行為，核與自首之要件不合，
      自無從適用刑法第62條前段之規定減輕其刑。
（四）爰審酌被告未經主管機關許可，經營期貨顧問事業、期貨
      經理事業，規避主管機關之管理，破壞國家正常金融交易
      秩序，影響交易市場常規作為，損及期貨投資顧問事業、
      期貨經理事業之專業性，損害投資人獲得忠實及專業服務
      ，惟念及被告於犯後坦承犯行，並已與部分告訴人達成和
      解，賠償其等所受損害，態度尚可，兼衡酌被告之犯罪動
      機、目的、品性素行、手段、行為次數、委任人數、代操
      金額與操作期間、生活狀況（已婚，目前從事網路廣告行
      銷，按件計酬）、教育程度為大學畢業、犯罪所得利益及
      所生損害、各該被害人或告訴人表明之意見（見本院審查
      卷第93頁、第107至109頁、本院卷1第147頁、第169頁、
      第171頁、第196頁、第236頁、第276至278頁、本院卷2第
      100頁）等一切情狀，量處如主文所示之刑。又被告上開
      所犯之罪，其法定本刑之最重本刑已逾有期徒刑5年，不
      符刑法第41條第1項所定犯最重本刑為5年以下有期徒刑以
      下之刑之罪始得易科罰金之規定，是被告雖受6月以下有
      期徒刑之宣告，仍不得併予宣告易科罰金之折算標準，惟
      執行檢察官仍可審酌被告是否得依刑法第41條第3項之規
      定易服社會勞動，附此敘明。
（五）至辯護意旨雖主張被告素行非惡，犯後態度良好，且獲利
      有限，應依刑法第59條之規定酌減其刑云云。惟按犯罪之
      情狀顯可憫恕，認科以最低度刑仍嫌過重者，得酌量減輕
      其刑，刑法第59條定有明文。考其立法意旨，科刑時原即
      應依同法第57條規定審酌一切情狀，尤應注意該條各款所
      列事項，以為量刑標準。刑法第59條所謂「犯罪之情狀顯
      可憫恕」，自係指裁判者審酌第57條各款所列事項以及其
      他一切與犯罪有關之情狀之結果，認其犯罪足堪憫恕者而
      言（即犯罪另有其特殊之原因與環境等等），即必於審酌
      一切之犯罪情狀，在客觀上顯然足以引起一般同情，認為
      縱予宣告法定最低刑度猶嫌過重者，始有其適用（最高法
      院38年台上字第16號、45年台上字第1165號及51年台上字
      第899號判決先例可資參照）。經查，本院就被告上開犯
      行於論罪科刑時所審酌之情狀，業已詳予審酌敘明如上，
      而被告雖於犯後坦承犯行，然其非法經營期貨顧問事業、
      期貨經理事業，破壞國家正常金融交易秩序，影響交易市
      場常規作為，損及期貨投資顧問事業、期貨經理事業之專
      業性，損害投資人獲得忠實及專業服務，倘遽予憫恕被告
      並減輕其刑，對被告難收改過遷善之效，無法達到刑罰特
      別預防之目的，復揆之其犯罪情節、手段、動機與目的等
      ，衡諸常情事理及國民法律感情，殊無何等足以引起一般
      同情之客觀情狀而應予憫恕之處，爰不依刑法第59條之規
      定酌減其刑；另辯護意旨所主張有關刑法第57條屬得於法
      定刑內審酌量刑之標準，不得據為依刑法第59條酌減其刑
      之理由，併此敘明。
（六）辯護意旨復另主張被告業已盡其所能賠償，請求給予緩刑
      云云。惟查，被告雖未曾受有期徒刑以上刑之宣告乙節，
      此有臺灣高等法院被告前案紀錄表存卷可考，然經本院審
      酌被告雖已坦承犯行，並賠償部分告訴人所受損害，然被
      告上開所為實已損及期貨投資顧問事業、期貨經理事業之
      專業性，損害投資人獲得忠實及專業服務，且部分告訴人
      亦明確表達絕無和解意願之態度等情狀，為使被告知所警
      惕，仍有接受刑罰教化之必要，爰不予宣告緩刑，併此敘
      明。
四、按刑法有關沒收之規定，業於104年12月30日修正公布第38
    條、第40條，增訂第38條之1、第38條之2、第38條之3、第4
    0條之2；另於105年6月22日再次修正公布第38條之3，並依
    刑法施行法第10條之3第1項規定，均自105年7月1日起施行
    ，而立法者因認沒收本質上非屬關於刑罰權事項，而於修正
    後刑法第2條第2項規定：「沒收、非拘束人身自由之保安處
    分適用裁判時之法律」，是本件自應適用裁判時之法律即10
    5年7月1日施行之相關規定，不生新舊法比較之問題。次按
    有關犯罪利得沒收之規定，除有刑法第38條之1第5項所定業
    已實際合法發還被害人而不予宣告沒收或追徵者、刑法第38
    條之2第2項之過苛調節條款所定之情形而得不宣告或酌減者
    外（即宣告沒收或追徵有過苛之虞、欠缺刑法上之重要性、
    犯罪所得價值低微，或為維持受宣告人生活條件之必要者而
    得不宣告或酌減），應適用刑法第38條之1規定，宣告沒收
    犯罪行為人或非善意第三人所取得之犯罪所得及其變得之物
    或財產上利益及其孳息，並適用刑法第38條之1第3項規定，
    於全部或一部不能沒收或不宜執行沒收時，追徵其價額。經
    查：
（一）被告犯如事實欄一所示犯行先後取得如附表1所示學費、
      附表3所示代操佣金，已如上述，然因被告業已與如附表1
      編號3（附表2編號4）、附表1編號4（附表2編號7）、附
      表1編號9、附表1編號10、附表1編號14（附表2編號8）、
      附表1編號15、附表1編號19（附表2編號6）、附表2編號9
      所示被害人達成和解，並實際賠償上開被害人如附表1、2
      ‧被告賠償金額欄所示款項，業經被告供明在卷（見本院
      卷2第288頁），並有如附表1、2‧證據及卷存頁碼欄所示
      和解筆錄、收據、給付憑據等件存卷可考（證據及卷存頁
      碼均詳如附表1、2所示），足認上開被害人就其等因向被
      告支付學費所受損害，已獲填補而回復合法之財產秩序，
      已生犯罪所得實際合法發還被害人之效，是依刑法第38條
      之1第5項之規定，本件就此部分不生宣告犯罪所得沒收或
      追徵價額之問題；而被告上開賠償超過其所實際收取之學
      費數額部分，雖因上開被害人全權委託被告代操期貨買賣
      部分，並未實際獲得代操佣金，而非屬返還犯罪所得，然
      經本院審酌被告就此部分所支付之還本金額遠遠超出其所
      獲得之代操佣金，已達沒收制度剝奪被告犯罪利得之立法
      目的，故認就被告此部分犯罪利得部分再予以沒收，將有
      過苛之虞，爰依刑法第38條之2第2項之規定，不予宣告沒
      收或追徵其價額。
（二）另被告就如附表1所示尚未清償之犯罪所得280,000元，查
      無刑法第38條之2第2項過苛調節條款所定得不宣告或酌減
      之情形，爰依刑法第38條之1第1項前段之規定，宣告沒收
      該等犯罪所得，復因該等犯罪所得未經扣案，並諭知於全
      部或一部不能沒收或不宜執行沒收時，應依刑法第38條之
      1第3項規定，追徵其價額。
據上論斷，應依刑事訴訟法第273條之1第1項、第299條第1項前
段，期貨交易法第82條第1項、第112條第5項第5款，刑法第11條
前段、第38條之1第1項前段、第3項、第5項、第38條之2第2項，
判決如主文。
本案經檢察官未○○提起公訴，檢察官馬凱蕙到庭執行職務。
中　　華　　民　　國　　111 　年　　7 　　月　　4 　　日
                  刑事第四庭  法  官  彭凱璐
以上正本證明與原本無異。
如不服本判決應於收受送達後20日內向本院提出上訴書狀，並應
敘述具體理由；其未敘述上訴理由者，應於上訴期間屆滿後20日
內向本院補提理由書（均須按他造當事人之人數附繕本）。因疫
情而遲誤不變期間，得向法院聲請回復原狀。
                              書記官  羅淳柔
中　　華　　民　　國　　111 　年　　7 　　月　　4 　　日
附錄論罪科刑法條：
期貨交易法第82條
經營期貨信託事業、期貨經理事業、期貨顧問事業或其他期貨服
務事業，須經主管機關之許可並發給許可證照，始得營業。
期貨服務事業之分支機構，非經主管機關許可並發給許可證照，
不得設立或營業。
期貨服務事業之設置標準及管理規則，由主管機關定之。
期貨交易法第112條
違反第106條、第107條，或第108條第1項之規定者，處3年以上1
0年以下有期徒刑，得併科新臺幣1千萬元以上2億元以下罰金。
犯前項之罪，於犯罪後自首，如自動繳交全部犯罪所得者，減輕
或免除其刑；並因而查獲其他正犯或共犯者，免除其刑。
犯第1項之罪，在偵查中自白，如自動繳交全部犯罪所得者，減
輕其刑；並因而查獲其他正犯或共犯者，減輕其刑至二分之一。
犯第1項之罪，其因犯罪獲致財物或財產上利益超過罰金最高額
時，得於所得利益之範圍內加重罰金。
有下列情事之一者，處7年以下有期徒刑，得併科新臺幣3百萬元
以下罰金：
一、未經許可，擅自經營期貨交易所或期貨交易所業務。
二、未經許可，擅自經營期貨結算機構。
三、違反第56條第1項之規定。
四、未經許可，擅自經營槓桿交易商。
五、未經許可，擅自經營期貨信託事業、期貨經理事業、期貨顧
    問事業或其他期貨服務事業。
六、期貨信託事業違反第84條第1項規定募集期貨信託基金。